【裁判字號】    90,上易,554
【裁判日期】    900531
【裁判案由】    侵占
【裁判全文】
臺灣高等法院臺南分院刑事判決                九十年度上易字第五五四號    Ｇ
      上  訴  人
      即  被  告  甲  ○  ○
      共      同
      選任辯護人  蔡  碧  仲  律師
右上訴人因侵占案件，不服臺灣嘉義地方法院八十八年度易字第一三九七號中華民國
八十九年十一月三十日第一審判決（起訴案號：臺灣嘉義地方法院檢察署八十八年度
偵字第四五一八號），提起上訴，本院判決如左：
      主      文
原判決撤銷。
丁○○、甲○○均無罪。
      理      由
一、公訴意旨以：甲○○、丁○○曾於民國八十一年六月二十四日邀戊○○合夥進口
    越南沉香、檀香等相關業務，並約定以大德發企業股份有限公司（下稱大德發公
    司）民雄廠為辦公中心、集貨場及由其二人負責財物，另由戊○○以簽約當時臺
    灣、越南所現有之沉香、檀香等全部貨物估計約新台幣（下同）一百萬元作為出
    資金額。嗣該批沉香、擅香進口後即於同年底由丁○○與戊○○共同將貨品售予
    不知情之丙○○，並由丁○○領受貨款約三百萬元。不料甲○○與丁○○竟共同
    基於意圖為自己不法所有之犯意，未依約分派利潤，而侵占彼等業務上所持有之
    上開貨款，迭經戊○○催討，仍置之不理。因認甲○○、丁○○涉犯刑法第三百
    三十六條第二項之業務侵占罪嫌等語。
二、按犯罪事實應依證據認定之，無證據不得推定其犯罪事實。又不能證明被告犯罪
    者，應諭知無罪之判決，刑事訴訟法第一百五十四條、第三百零一條第一項分別
    定有明文。再事實之認定，應憑證據，如未能發現相當證據，或證據不足以證明
    ，自不能以推測或擬制之方法，為裁判基礎（最高法院四十年臺上字第八六號判
    例參照）。再告訴人之告訴，本以使被告受刑事訴追為目的，故其陳述是否與事
    實相符，自應調查其他證據，以資審認，苟其所為攻擊之詞，尚有瑕疵，則在此
    瑕疵未予究明以前，即不能遽採為斷罪之基礎（最高法院六十九年臺上字第一五
    三一號判決參照）。另按認定犯罪事實，所憑之證據，雖不以直接證據為限，間
    接證據亦包括在內，然無論直接或間接證據，其為訴訟上之證明，須於通常一般
    之人均不致於有所懷疑，而得確信其為真實之程度者，始得據之為有罪之認定，
    倘其證明尚未達到此一程度，而有合理性懷疑之存在時，即無從為有罪之認定，
    此亦有最高法院七十六年臺上字第四九八六號判例可資參照。
三、本件公訴人認被告甲○○、丁○○二人共同涉有前揭業務侵占罪嫌，係以告訴人
    戊○○之指訴及證人丙○○證稱：八十一年底，戊○○有帶人來與我接洽賣檀香
    之事，並將檀香賣予我，金額約三百萬元，一半開票，一半給現金，該批檀香是
    越南進口等語，並有大德發公司貿易部股東契約書附卷可稽為其論據。但上訴人
    即被告甲○○、丁○○均堅決否認有前揭業務侵占之犯行，辯稱：當時是有約定
    戊○○在台灣、越南所有之沈香、檀香的價值約一百萬元作為其出資，但後來他
    並沒有將沈香、檀香沒有拿出來，而我們二人實際上各出美金四萬元，當時約折
    合新台幣一百萬元，後來到越南買沈香，大約買了一百八十萬元左右，戊○○是
    負責採購與銷售，我們二人不知道戊○○將該批進口沈香賣了三百萬元，是提起
    本件告訴以後才知道賣了三百萬元，但實際上我們只收到支票二百四十萬元，沒
    有現金，但所收貨款之支票有兌現，我們二人各取回一百萬元出資，剩下四十萬
    元，因戊○○負責採購及銷售出力較多，所以他分得二十萬元，我們二人各分得
    十萬元，只做這一次生意，三人就同意結束合夥了等語。
四、經查：
  (1)按告訴人戊○○係與被告甲○○、丁○○二人合夥，並非加入當大德發公司之股
    東。查大德發公司早於八十年一月二十九日設立（八十年二月十一日核准），發
    起人七人，有大德發公司章程影本附卷可稽。而本件係丁○○於八十一年六月間
    另外約定與甲○○及告訴人戊○○合夥，故契約書載明：「本次投資係合夥性質
    ，彼此應共體時艱、互相勉勵、互相容忍，建立高度合作之精神。恐口無憑，特
    立此書」。且戊○○末出資一百萬元沈香（詳後述），故當戊○○於八十八年四
    月二十七日以存證信函主張被告邀其參與成立大德發企業股份有限公司股東成員
    ，並由其本人出資新台幣一百萬元時，被告回以大德發公司係於八十年一月二十
    九日成立，本人從未在八十一年六月二十四日邀請台端參與該公司之股東成員，
    該公司亦從未有台端以貨物估計之所謂一百萬元投資，並無不當，有存證信函影
    本在卷可按，合先敘明。
  (2)依雙方於八十一年六月二十四日簽訂之合夥契約書，並未註明告訴人有出一百萬
    元檀香（沈香），而被告二人出資所買之沈香早已於八十一年十月賣出，並於八
    十一年十一月已結束合夥，告訴人不可能於八十二年三月以後再以沈香當出資。
    證人胡鉛慶於原審雖證稱：「（問：是否有幫戊○○把貨運到民雄工業區？）是
    與戊○○一起運沈香的原料過去的，是很多年前的事，確定時間已經忘記了，因
    為之前我和戊○○在台中合做沈香的生意，後來結束營業，我有跟戊○○把東西
    運到嘉義的一個倉庫，我們合夥的公司沒有申請牌，但是我們跟台北的楚星行借
    牌，沈香是從越南來的。我們之前是在別的公司工作，事後他找我跟他出來做沈
    香的生意，我從家裡借二百多萬元跟戊○○做生意，剩下的東西他說他要繼續做
    這個生意，我就全交給他，我也不在意，剩下的貨是多少錢找他沒有概念，我們
    是用瑞獅的小貨車載去的。」云云，告訴人戊○○則陳稱：「（問：貨是如何載
    過去的？）貨是丁○○公司的小貨車載去的，載到蔡先生民雄的工廠，沈香是我
    跟胡先生以前合夥從越南進口來的，我們以前沒有申請牌，大部分是借牌，楚星
    行有借過，大部分是用楚星行的。」云云，徒憑載運沈香之車輛所有人及型式，
    兩人供述即有未合，證人胡鉛慶證稱係以已有之瑞獅小貨車送貨云云，而告訴人
    戊○○則陳稱該運貨小貨車係丁○○公司所有云云，二人供述不一；又若證人胡
    鉛慶所稱：「我從家裡借二百多萬元跟戊○○做生意」一節屬實，則其為何在告
    訴人戊○○仍有意願繼續營合夥時退夥？又證人胡鉛慶所謂「剩下的東西」數量
    究竟多少？價值為何？何以胡鉛慶甘願將一半投資餘額奉送戊○○且服務週到地
    幫忙遠運至嘉義前於時隔境遷後出庭作證附和戊○○？均違常理。事實上，告訴
    人戊○○迭於偵查中陳稱：「（問：有無採購證明？）無，都交給公司，當初採
    購時三人都有去」、「（問：對被告所言有何意見？）我確實有提出這批檀香，
    只有契約上的證明，沒有其他證明」、「（問：有無檀香進口或跟前手買賣證明
    ？）目前沒有」、「（問：除了丙○○作證外，還有無其他證據？）沒有」；至
    原審調查之初，仍陳稱: 「（問：有無證據出一百萬元之沈香？）沒有」等語不
    移，嗣遲至八十九年三月十三日始具狀聲請傳喚證人胡鉛慶待證已出一百萬元之
    沈香云云，若證人胡鉛慶之證詞屬實，則如此有利證據且胡鉛慶又甘願配合，為
    何戊○○於偵查及原審調查之初，屢經檢察官及法官質問仍未提出而竟陳稱無證
    據證明？況告訴人戊○○於偵查中陳稱：「（問：這批貨何時賣掉？）進貨是八
    十一年八月，八十一年十、十一月間就賣掉了」等語明確，而告訴人於八十九年
    三月九日庭呈原審之協議書，係八十二年三月十四日與證人胡鉛慶拆夥時所訂立
    ，姑不論該協議書內容並無片語隻字提及合夥進口沈香買賣，且胡鉛慶與戊○○
    拆夥當時，戊○○與丙○○之上開交易亦早已完成，兩者根本並不相關連。又告
    訴人與胡鉛慶拆夥時尚有三百二十八萬五百十八元債務，並未提及有剩價值一百
    萬元之沈香，故證人胡鉛慶與告訴人戊○○稱有於八十二年載運檀香至嘉義給被
    告當出資，及告訴人於本院調查時另稱沈香是訂合夥契約書後第二天就送到工廠
    云云，所供何時送沈香亦前後不一，均不足採信。
  (3)告訴人戊○○於原審陳稱：「（問：沈香、檀香賣給誰？）丙○○，賣三百萬元
    ，是我與丁○○一起去的」、「（問：錢呢？）都由丁○○處理，有現金也有支
    票，但是錢都沒有給我。」等語，核與證人丙○○證稱：「（問：錢是交給何人
    ？）錢是戊○○收的」等語不符，事實上，與丙○○買賣者係告訴人戊○○，且
    係以支票交易，金額是二百四十萬元，有交易及明細表影本附卷，而證人丙○○
    於本院調查時證稱該交易及明細表影本所列支票係交給告訴人，並無現金無訛，
    證人丙○○既證述錢是戊○○收的等語明確，而告訴人戊○○竟稱都由被告丁○○處理，有現金也有支票，但是錢都沒有給我云云，至此已可瞭然告訴人戊○○
    指述不實。又證人丙○○於原審係稱賣二、三百萬元，並無明確說三百萬元，況
    本院令其提出交付告訴人款項之詳細資料，丙○○亦提不出，而被告只收到告訴
    人所交付如交易及明細表所列之支票共二百四十萬元，且分二次，一次是八十一
    年十月二十八日共收到一百萬元即期支票，一次是八十一年十一月六日收到七張
    遠期支票共一百四十萬元，為可認定。
  (4)大德發公司句簽發八十一年十一月六日期、面額二十萬元之支票，經原審向台灣
    銀行健行分行函查已存入該00000000000號洪玉妹（告訴人之妻）帳
    戶，有該支票影本附卷可稽，證人乙○○亦證稱：．．．大約在下午我看蔡老闆
    太太拿一張支票給蔡老闆，然後轉交給戊○○，是二十萬．．．我當時知道告訴
    人沒出資等語，顯見告訴人確有未分得二十萬元無誤。本件賣檀香收入有二百四
    十萬元，且八十一年十月二十八日收到的是即期支票，故八十一年十一月六日有
    錢支給告訴人（況該款項已兌現），而付給甲○○之一百十萬元（一百萬元為資
    本，十萬元為紅利）分七次，有轉帳收入傳票及申請書（代傳票）等影本在卷可
    憑（即八十一年十一月七日開立即期之台支五十萬元，其餘於丙○○支票兌現後
    之八十一年十二月三十一日；八十二年一月七日；八十二年一月十八日；八十二
    年一月三十日；八十二年二月十一日；八十二年二月二十日各匯款十萬，共一百
    十萬元）。
  (5)告訴人戊○○雖不否認八十一年十一月六日有收到二十萬元支票，惟其於八十八
    年八月十七日偵查中稱：如果有應該是辦一些進口手續費用云云；於本院調查時
    則稱：二十萬元是之前坐飛機開銷的費用，因為買機票的費用都是我在處理云云
    ，遑論告訴人所稱二十萬元用途前後不一，況系爭之檀香早在八十一年六月三十
    日由告訴人戊○○與被告甲○○前去越南採購，約於八十一年八月初由被告甲○○用唯王貿易股份有限公司辦理清關及進口手續，於八十一年十月即由告訴人將
    之賣給丙○○，怎可能八十一年十一月六日才在付進口手續費及機票費，況手續
    費及機票錢應拿現金，那有以支票支付之理？又於八十一年六月二十四日；八十
    一年六月二十七日；八十一年七月五日被告二人已各出美金四萬元，已有現金，
    不需再開支票由告訴人付機票及通關手續費，故告訴人稱二十萬元非合夥結束時
    所分得之紅利，並不可採。又本件於八十一年六十七月間，被告甲○○與告訴人
    同赴越南採購檀香（丁○○後去垃先返國），連同旅費花費二百萬元，以美金付
    帳，返國後告訴人並未依契約提出值約一百萬元之現有檀香等貨物，從越南進口
    之上開檀香等貨品是由告訴人戊○○負賣出售，被告甲○○、丁○○並未收到任
    何現金，僅收到支票二百四十萬元，除被告甲○○、丁○○各取回一百萬元出資
    外，餘四十萬元因認告訴人戊○○負責出售乃多分十萬元予伊，故被告甲○○、
    丁○○各僅再分得其中十萬元等情，迭據被告甲○○、丁○○於偵查中、原審及
    本院供述甚詳，互核相符，被告二人並無侵占犯行甚明。
  (6)綜上所述各情，被告二人所辯，為可採信。其他又查無積極證據證明被告二人有
    公訴意旨所指業務侵占之犯行，為不能證被告二人犯罪，原審未為詳察，以判決
    諭知被告二人業務侵占罪刑，顯有未洽。被告甲○○、丁○○上訴意旨據以指摘
    原判決不當，為有理由，應由本院撤銷原判決改判，諭知被告二人均無罪，以免
    冤抑。
據上論結，應依刑事訴訟法第三百六十九條第一項前段、第三百六十四條、第三百零
一條第一項，判決如主文。
本案經檢察官李傳來到庭執行職務。
中    華    民    國      九十      年      五      月        卅一      日
                                  臺灣高等法院臺南分院刑事第一庭
                                      審判長法官  鄭    文    肅
                                            法官  王    浦    傑
                                            法官  黃    三    哲
右正本證明與原本無異。
不得上訴。
                                      法院書記官  陳    淑    貞
中    華    民    國      九十      年      六月         四       日


司法院資訊處製作；財團法人民間司法改革基金會備份。
